【裁判字號】    95,上,731
【裁判日期】    951206
【裁判案由】    損害賠償
【裁判全文】
臺灣高等法院民事判決                   95年度上字第731號
上  訴  人  甲○○
訴訟代理人  楊美玲律師
上 訴 人    乙○○
訴訟代理人  林雅君律師
上列當事人間請求損害賠償事件，兩造對於中華民國95年6月15
日臺灣桃園地方法院94年度訴字第1177號第一審判決提起上訴，
經本院於95年11月22日言詞辯論終結，判決如下：
    主  文
兩造上訴均駁回。
第二審訴訟費用由上訴人甲○○負擔4/5，餘由乙○○負擔。
    事實及理由
一、上訴人甲○○起訴主張：伊與乙○○及訴外人蕭添進、蕭政
    男係四兄弟，原共同經營添進裕機械股份有限公司（下稱添
    進裕公司），而三德建材股份有限公司（下稱三德公司）為
    該家族經營企業之一，主要從事零件買賣及提供其名下之土
    地、廠房，出租給添進裕公司製造、生產印刷機及瓦楞紙機
    器。惟乙○○自民國（下同）90年1月4日起至93年1月3日止
    擔任三德公司之董事長任內，從未召開董事會及股東會，伊
    原為三德公司之監察人，為保障股東之利益及善盡監察人之
    職責，乃依公司法第220條規定，於93年6月25日寄發存證信
    函予全體股東，通知股東召開股東臨時會。詎乙○○未經三
    德公司董事會之決議，於93年7月5日以伊將圖利自身及添進
    裕公司，將造成乙○○及三德公司難以回復之重大損害為由
    ，聲請定暫時狀態之假處分（下稱系爭定暫狀態之處分），
    經原法院以93年度裁全字第2275號裁定，禁止伊以三德公司
    監察人名義行使或指定他人代行監察人職權，而93年度執全
    字第1092號執行命令，於93年7月6日股東臨時會召開當日下
    午2時41分送達於股東臨時會會議現場。嗣伊提起抗告、再
    抗告後，經台灣高等法院以93年度抗更(一)字第28號裁定，駁
    回乙○○之聲請，並於94年6月27日確定，乙○○定20日期
    間，命伊對渠行使權利。而伊因乙○○虛構事實違法聲請系
    爭定暫時狀態處分，造成伊人格權受損，應賠償名譽損害新
    台幣（下同）100萬元整；又乙○○明知伊腎疾纏身，其聲
    請系爭定暫時狀態處分，造成伊精神痛苦，復以恐嚇手段對
    伊施壓，均加劇伊腎疾之惡化，復對伊身體健康造成重大傷
    害，亦應賠償100萬元整。爰依民事訴訟法第538條之4準用
    同法第531條及民法侵權行為之法律關係提起本件訴訟，求
    為判決命乙○○應給付伊200萬元整及自起訴狀繕本送達之
    翌日起至清償日止，以年利率5％計算之利息等語。
二、上訴人乙○○則以：（一）三德公司為家族企業，公司慣例
    ，營運大方向均係經營者以口頭商議之方式決之，除非家族
    中有一房退股，才會正式召集股東會、董事會，進行改選、
    股權重新分配，此外，公司重要帳冊、水單、支付貨款憑證
    、出口報單、匯款單、支票等資料，為蕭政男及甲○○把持
    ，其等拒不返還，致伊無法按期召開股東會。（二）甲○○
    於92年12月29日以三德公司監察人身分，召開三德公司92年
    度股東臨時會，議案1決議回溯至92年6月1日起將前開租賃
    物繼續出租予添進裕公司；議案2決議依詹誠一會計師之查
    核意見書為依據回溯至86年度，先以資本公積填補虧損，再
    將45,051,532元分配予各股東。惟議案2決議雖經甲○○提
    呈予請求分配盈餘事件之法院審酌，並於93年6月15日以存
    證信函通知將訂於93年7月1日下午2時30分召開三德公司93
    年度臨時股東會，議案內容著重於改選董監事及盈餘分配，
    然因公司法之規定不合，業經原法院以93年度訴字第124 號
    判決確認該議案2之決議無效。甲○○於93年6月25日猶以存
    證信函，通知更改召集時間、變更決議事項，不理會原法院
    93年度裁全字第2275號之執行命令，仍召開會議，指揮出席
    股東推舉其子蕭明弘擔任主席，嗣決議選任甲○○、蔡桂枝
    、蕭郭素貞、蕭政男、蕭明弘為董事，蕭智祥為監察人，同
    時以臨時議案之方式決議撤回前開三德公司對添裕公司間返
    還租賃物之第二審訴訟，並推舉其妻即添進裕公司監察人蔡
    桂枝為三德公司新任董事長。（三）雖抗告法院裁定廢棄原
    法院之准許裁定，駁回伊定暫時狀態處分之聲請，然廢棄原
    因係以甲○○在收受執行命令後，業經三德公司股東臨時會
    改選蕭智祥為監察人，甲○○已非三德公司之監察人，不可
    能再以監察人之身分召集股東會議，惟伊聲請定暫時狀態處
    分之初，甲○○仍為三德公司之監察人，足證系爭假處分自
    始並無不當，乃因事後情事變更而遭廢棄，自難認伊有故意
    或過失不法侵害甲○○之權利。（四）再甲○○係職務到期
    解任，自無因系爭定暫時狀態處分受有任何損害，且縱有損
    害，亦欠缺因果關係。此外，甲○○長年罹患腎臟疾病，難
    認其因病所生身體、健康受損與伊之聲請有因果關係等語，
    資為抗辯。
三、本件原審判命乙○○應給付甲○○35萬元，及自94年9月15
    日起至清償日止，按週年利率5%之利息，駁回甲○○其餘之
    訴，兩造均就敗訴部分提起上訴，甲○○上訴聲明求為判決
    ：
    （一）原判決不利於甲○○部分廢棄。
    （二）上開廢棄部分，乙○○應再給付甲○○165萬元，並
          自94年9月15日起至清償日止，按週年利率5%計算之
          利息。
    （三）願供擔保請准宣告假執行。
    （四）駁回乙○○之上訴。
    除引用原審之陳述外，補陳略以：
（一）乙○○編造不實理由指稱伊搶奪三德公司經營權、圖利自
      身及添進裕公司，並掏空三德公司，據以聲請系爭定暫時
      狀態處分，應成立故意侵權行為，並非僅止於過失侵權行
      為，故原審僅判命乙○○應賠償伊名譽損害35萬元，自有
      違誤。
（二）非財產上損害除精神痛苦外，包括肉體上痛苦，而伊長年
      洗腎，於乙○○捏造不實指控後，更感精神與肉體痛苦，
      伊因而需定期門診追蹤治療及營養補充，計受有損害100
      萬元，該損害與乙○○所為聲請系爭定暫時狀態處分自有
      相當因果關係。
（三）本院93年度抗更(一)字第28號裁定駁回乙○○之聲請，係以
      其聲請定暫時狀態處分之要件，與民事訴訟法第538條之
      要件不符，亦難以供擔保補釋明之不足，並非情勢變更所
      致。
四、乙○○就上訴聲明，求為判決：
   （一）原判決不利於乙○○部分廢棄。
   （二）上開廢棄部分，甲○○在第一審之訴及假執行之聲請
         均駁回。
   （三）駁回甲○○之上訴。
    其除引用原審之陳述外，補陳略以：
（一）系爭定暫時狀態處分所爭執之本案法律關係，並不以公司
      法第227條、第220條之解任董事、監察人之訴為限，原審
      將本案訴訟類型限縮於裁判解任監察人，顯增設法律所無
      之限制。
（二）三德公司之股東會均由甲○○及添進裕公司主要股東操控
      ，公司可用資金亦經甲○○聯合他人假藉假扣押程序凍結
      在案，故三德公司權利之行使，現均由伊資借款項為之，
      倘不為系爭定暫時狀態處分之聲請，恐發生無法維護三德
      公司內部其他股東權益、伊無法為三德公司之利益繼續行
      使董事職權、伊為三德公司墊償之訴訟費用有不能受償之
      危害、甲○○仍得隨時召開臨時股東會議影響訴訟之進行
      等等，伊自有聲請系爭定暫時狀態處分之必要。
（三）定暫時狀態處分遭撤銷時應負賠償責任之立法目的，係為
      防止重大損害或避免急迫危險認有必要時，平衡兩造間之
      權益，雖伊應負無過失責任，惟伊係為維護三德公司利益
      ，依民事訴訟法第538條之3規定，法院應視情形免除伊之
      賠償責任，以求公平。
（四）甲○○主張所受名譽損害係添進裕公司之客戶訂貨減少，
      自非其名譽受損。又伊僅在聲請書狀陳述聲請事由，並未
      於其他地方公開主張，亦無毀損甲○○名譽之不法。
五、兩造不爭執之事項：
（一）甲○○於93年6月25日以存證信函通知各股東召開三德公
      司93年度股東臨時會。
（二）乙○○於擔任三德公司董事長任內，確有以三德公司及乙
      ○○個人等2人之名義，向原法院聲請系爭定暫時狀態處
      分，並經執行法院於93年7月6日下午將執行命令送達三德
      公司前述93年度股東臨時會會場。
（三）系爭定暫時狀態處分之執行命令於93年7月6日下午送達三
      德公司股東臨時會會場後，三德公司仍繼續召開會議，並
      改選蕭智祥為三德公司監察人。
（四）系爭定暫時狀態處分之裁定已由本院以93年抗更 (一) 字
      第28號裁定廢棄，並駁回其聲請確定在案。
      以上事實有台北市府郵局第49號之存證信函第375號、台
      灣桃園地方法院93年度裁全字第2275號裁定、93年7月5日
      桃院興執93年度全金字第1092號執行命令、三德公司93
      年度股東臨時會議事錄、本院93年度抗更(一)字第28號裁定
      、確定證明書為證（見原審卷第9-22頁），堪認為真實。
六、兩造爭執之事項：
（一）乙○○提起系爭定暫時狀態處分，是否係自始不當？
      甲○○得否依據民事訴訟法第538條之、533條準用531條
      請求損害賠償?有無同法第538條之3之適用?
（二）乙○○提起系爭定暫時狀態處分，是否構成侵權行為？
（三）甲○○主張受有人格權之名譽損害100萬元及身體、健康
      損害100萬元，有無理由？
七、法院之判斷：
（一）乙○○提起系爭定暫時狀態處分，是否係自始不當？
      甲○○得否依據民事訴訟法第538條之4、533條準用531條
      請求損害賠償?有無同法第538條之3之適用?
   1、按民事訴訟法第531條所謂假扣押裁定因自始不當而撤銷
      ，債權人應賠償債務人因假扣押或供擔保所受損害之規定
      ，依同法第533條、538條之4規定，於定暫時狀態處分程
      序固有準用，惟所謂自始不當而撤銷者，係指假處分裁定
      後，債務人提起抗告，經原裁定法院或抗告法院依命假假
      處分時客觀存在之情事，認為不應為此裁定者而言，如係
      因以後之情事變更而撤銷該裁定，即與自始不當而撤銷者
      有間，不得據以請求損害賠償（參見最高法院67年台上字
      第1407判例，69年台上字第1879號判決要旨）。
   2、次按公司法第220條規定，監察人除董事會不為召集或不
      能召集股東會外，得為公司利益，於必要時，召集股東會
      。是監察人為公司利益，亦有召集股東會之權限。又監察
      人任期不得逾三年。但得連選連任。監察人任期屆滿而不
      及改選時，延長其執行職務至改選監察人就任時為止。但
      主管機關得依職權，限期令公司改選；屆期仍不改選者，
      自限期屆滿時，當然解任，公司法第217條亦有明定。經
      查乙○○與甲○○自90年1月4日起至93年1月3日止分別任
      三德公司董事長及監察人，乙○○於擔任董事長任期內，
      均未召集股東會之情，為其所不爭，甲○○之監察人任期
      雖與乙○○同告屆滿，但依上所述，仍得延長執行職務至
      改選監察人就任時，故甲○○於任期屆滿後仍以三德公司
      之監察人身分於93年6月25日以存証信函通知全體股東，
      定於同年7月6日下午2時30分召集股東臨時會，此有存證
      信函可按（見原審卷第9-11頁），仍屬依法行使權利。原
      法院禁止甲○○行使監察人權限之裁定於93年7月2日送達
      乙○○時，甲○○監察人身分尚未被解任，直至同年7月6
      日在股東臨時會會場，甲○○仍以監察人身分擔任主席，
      係經法院執行人員送達假處分裁定予甲○○後，甲○○才
      退位，由在場股東另推蕭明弘擔任主席，並改選股東蕭智
      祥擔任三德公司監察人，此有三德公司變更登記表影本及
      本院93年抗更(一)字第28號民事裁定可按（見原審卷第20
      、97-101頁），顯然係屬假處分裁定以後之情事變更，與
      自始不當尚屬有間。故甲○○主張依據民事訴訟法第531
      條規定，請求損害賠償，於法尚有未合。當然亦無同法第
      538條之3適用之問題。
（二）乙○○提起系爭定暫時狀態處分，是否構成侵權行為？
   1、按侵權行為係以故意或過失侵害他人權利為成立要件，關
      於假扣押裁定，依民事訴訟法第531條規定因自始不當而
      撤銷，或因民事訴訟法第529條第2項及第530條第3項之規
      定而撤銷者，債權人應賠償債務人因假扣押或供擔保所受
      之損害，固不以債權人之故意或過失為要件。然債權人對
      債務人提起本案訴訟受敗訴判決確定，並非上開法條規定
      撤銷假扣押之情形，法律上既無該債權人應賠償債務人因
      此所受損害之明文規定，則債務人對於債權人如請求損害
      賠償，惟得依民法侵權行為之法則辦理，亦即該債務人對
      於債權人之故意或過失應負證明之責，並非債權人提起本
      案訴訟受敗訴判決，即當然認定債權人於假扣押之初有故
      意或過失等不法侵權行為。又定暫時狀態之處分，禁止他
      人行使董事或監察人職權，既具有公示性，客觀上即足使
      被禁止之人被指為行為不良，其原所建立之聲望必有減損
      ，信譽勢必因此低落。若係以故意或過失而造成該信用（
      譽）之損害，自屬民法第195條所規定之名譽遭受損害。
      甲○○主張乙○○有上述侵害其名譽權、健康權之情事，
      自應就乙○○所提出前揭聲請定暫時狀態處分行為屬故意
      或過失乙節負舉證責任。
   2、次按「董事執行業務，有重大損害公司之行為或違反法令
      或章程之重大事項，股東會未為決議將其解任時，得由持
      有已發行股份總數百分之三以上股份之股東，於股東會後
      三十日內，訴請法院裁判之」，公司法第200條定有明文
      ，依公司法第227條準用第200條規定聲請假處分，其本案
      訴訟之請求權基礎為公司法第227條、第200條規定，並於
      監察人準用之。是起訴請求解任監察人者應為「持有已發
      行股份總數百分之三以上股份之股東」，而非三德公司，
      乙○○以三德公司董事長身分，聲請定暫時狀態處分，有
      假處分聲請狀影本可按（見原審卷第186-194頁），其本
      案訴訟顯不可勝訴，至於乙○○以個人名義提起部分，事
      後亦未見其提起本案訴訟有所主張，則乙○○係任意提起
      定暫時狀態處分，致侵害甲○○之名譽，其行為顯有重大
      過失，且與損害間有因果關係，自應負侵權行為損害賠償
      之責。
   3、再按「受僱人因執行職務不法侵害他人之人格權，被害人
      受有非財產上之損害，請求該受僱人及其僱用人連帶賠償
      相當金額之慰撫金時，法院對於慰撫金之量定，應斟酌兩
      造（包括負連帶賠償責任之僱用人在內）之身分地位及經
      濟狀況等關係定之，不宜單以被害人與實施侵權行為之受
      僱人之資力為衡量之標準」，最高法院75年度台上字第
      2164號判決可資參考。於公司負責人與公司負非財產上損
      害賠償時，亦應為相同解釋。甲○○目前在添進裕公司擔
      任副董事長及三德建材行之董事，資力雄厚；乙○○係三
      德公司董事長，資力無虞等情，有兩造稅務電子閘門財產
      所得調件明細表附卷可稽，本院斟酌兩造之身分、地位、
      職業、經濟狀況、甲○○名譽所受之損害、及社會景氣情
      形，認原審准甲○○請求非財產上之損害35萬元應屬適當
      。
   4、至於甲○○另以乙○○之侵權行為，亦損害其身體、健康
      權等語，惟查甲○○早已長年洗腎，此為甲○○所自承，
      而多年洗腎之患者，洗腎次數是否增加，原因眾多，且甲
      ○○亦未舉證證明其身體健康之不佳，更感痛苦，並因此
      需要定期門診追蹤治療及補充營養，與乙○○所提起定暫
      時狀態之處分有相當因果關係，是其主張乙○○應賠償身
      體健康權100萬元，尚屬不能證明，原審駁回其請求，並
      無不當。
八、綜上所述，甲○○本於侵權行為之法律關係，請求乙○○應
    給付甲○○35萬元，及自起訴狀繕本送達翌日即94年9月15
    日起，至清償日止，按週年利率5％計算之利息，為有理由
    ，逾此部分之請求，為無理由，不應准許。原審所為判決，
    並無不當，兩造上訴指摘原判決不當，求予廢棄改判，為無
    理由。
九、本件事證已臻明確，兩造其餘攻擊、防禦方法及未經援用之
    舉證，經本院詳加審酌後，認與判決結果不生影響，爰不一
    一論列，附此敘明。
據上論結，兩造上訴均無理由，依民事訴訟法第449條第1項、第
78條，判決如主文。
中    華    民    國    95    年    12    月    6     日
                    民事第十四庭
                        審判長法  官  許正順
                              法  官  鍾任賜
                              法  官  張  蘭
正本係照原本作成。
如不服本判決，應於收受送達後20日內向本院提出上訴書狀，其
未表明上訴理由者，應於提出上訴後20日內向本院補提理由書狀
（均須按他造當事人之人數附繕本）上訴時應提出委任律師或具
有律師資格之人之委任狀；委任有律師資格者，另應附具律師資
格證書及釋明委任人與受任人有民事訴訟法第466條之1第1項但
書或第2項（詳附註）所定關係之釋明文書影本。
中    華    民    國    95    年    12    月    7     日
                              書記官  應瑞霞
附註：
民事訴訟法第466條之1（第1項、第2項）：
對於第二審判決上訴，上訴人應委任律師為訴訟代理人。但上訴
人或其他法定代理人具有律師資格者，不在此限。
上訴人之配偶、三親等內之血親、二親等內之姻親，或上訴人為
法人、中央或地方機關時，其所屬專任人員具有律師資格並經法
院認為適當者，亦得為第三審訴訟代理人。


司法院資訊處製作；財團法人民間司法改革基金會備份。
